最高法院民事判決　　　　　　　　　　　　　　　八十六年度台上字第三一○二號
　　上　訴　人　甲○○
　　上　訴　人　丙○○
　　被 上訴 人　乙○○
右當事人間請求確認債權不存在等事件，上訴人對於中華民國八十五年十月十四日台
灣高等法院台南分院第二審判決（八十四年度重上字第八四號），各自提起上訴，本
院判決如左：
    主  文
原判決廢棄，發回台灣高等法院台南分院。
    理  由
被上訴人乙○○及上訴人丙○○主張：(一)乙○○於民國八十三年五月二日經由訴外人
即母親陳王麗英，以乙○○所有系爭房地之所有權全部提供予對造上訴人甲○○設定
本金新台幣（下同）二百四十萬元之抵押權，擔保自八十三年五月二日起至八十三年
八月二日止抵押權存續期間，向甲○○不定期借用金錢之債務，約定利息按月息二厘
計算，而於八十三年五月二十一日辦竣抵押權登記。陳王麗英並再交付乙○○於八十
三年五月四日簽發之面額二百四十萬元、票號二二六七一一號、未載到期日之本票一
張予甲○○，作為保證之用。而甲○○亦自同年月四日起，陸續將乙○○需要借用之
金錢，簽發以台南市第六信用合作社營業部為付款人之支票，轉帳存入陳王麗英所指
定之丙○○在同合作社設立之帳號00－000000－0甲種支票存款帳戶內，陳
王麗英對向甲○○所借用之金錢，則視資金之需求狀況隨時交付由丙○○所簽發上開
合作社為付款人之不定額支票供甲○○提示兌現，用以清償。至八十三年八月一日止
，甲○○貸予乙○○之金額共計二百五十二萬元，然乙○○所清償甲○○者至八十三
年九月十日止，則高達三百零一萬四千元，顯已全部且超額清償。(二)丙○○於八十三
年九月二十四日簽發以台南市第六信用合作社總社為付款人、面額一百十萬元、票號
0000000號及面額一百六十四萬元、票號0000000號之支票二張，亦經
由母親陳王麗英擬向甲○○調借現款，惟甲○○於取得支票後並未履行交付借用金錢
之義務，是甲○○不但對丙○○並無上開二張支票所載面額之借款債權，且不得享有
該票據權利等情，爰求為(一)確認甲○○就乙○○所有前述房地於八十三年五月二十一
日所設定共同擔保本金二百四十萬元抵押權登記所擔保之債權不存在，甲○○並應塗
銷該項抵押權登記；台灣台南地方法院八十四年度執字第一九六三號拍賣抵押物強制
執行事件就乙○○所有前開房地所為之強制執行程序應予撤銷；確認甲○○對於台灣
台南地方法院八十四年度票字第七七一號民事裁定，就乙○○於八十三年五月四日簽
發之本票，內載票號二二六七一一號、憑票交付甲○○二百四十萬元本息准予強制執
行之債權不存在，(二)確認甲○○持有丙○○於八十三年九月二十四日簽發、以台南市
第六信用合作社總社為付款人、面額一百十萬元、票號0000000號及面額一百
六十四萬元、票號0000000號之支票票據債權不存在之判決。
上訴人甲○○則以：(一)乙○○提供所有系爭房地予伊設定之抵押權係屬「一般抵押權
」，並非「最高限額抵押權」，伊在該抵押權設定登記（即八十三年五月二十一日）
完成前，已借貸而陸續交付乙○○之金錢為二百四十一萬元，故乙○○於八十三年五
月四日簽發面額二百四十萬元之本票一紙，由其母陳王麗英交予伊作為債權證明，因
已有抵押擔保存在，是伊向來僅要求乙○○給付利息，本金則迄未返還。(二)丙○○經
由其母陳王麗英自八十三年五月四日起至同年九月十日止，陸續向伊借款，而由丙○
○簽發支票以清償部分借款，惟其中面額六十七萬元、九十七萬元、一百十萬元支票
三張，經伊提示後均遭退票，丙○○即商得伊同意而拿回前開三張支票，再合併簽發
系爭面額一百六十四萬元（六十七萬元加九十七萬元）及一百十萬元支票二紙（發票
日均為八十三年九月廿四日）經由陳王麗英背書後交付伊以緩期清償，但屆期經提示
，仍遭退票。又因於八十三年九月十日雙方會帳結算未還尾款及利息合計七十萬元，
丙○○乃簽發發票日為八十三年十月六日、面額七十萬元支票一紙交付伊作為清償債
務之用，惟屆期經提示亦遭退票，陳王麗英即商請友人郭武勳見證，託伊先將該支票
辦理註銷退票紀錄，嗣後再補簽支票交給上訴人，惟於經伊代為辦畢註銷退票紀錄後
，丙○○迄未補開支票給伊等語，資為抗辯。並以：陳王麗英於八十三年九月二十四
日代丙○○向伊調借金錢，並當場交付丙○○所簽發以台南市第六信用合作社總社為
付款人之二張支票，分別為面額一百十萬元、票號0000000號，及面額一百六
十四萬元、票號0000000號，陳王麗英並背書以為憑據，惟屆期提示，均因存
款不足而遭退票。陳王麗英又於八十三年十月間代丙○○向伊調借金錢，並當場交付
丙○○所簽發以台南市第六信用合作社總社為付款人、面額七十萬元、票號0000
000號之支票，屆期經伊交付伊配偶葉鴻德提示，亦因存款不足而遭退票，陳王麗
英即要求伊先代其向第六信用合作社補足款項，以撤銷退票紀錄，然未補開票據給
伊，幸訴外人郭武勳知悉上情並於八十三年十月二十日簽具見證書一紙交付予伊，足
見該筆七十萬元借款係丙○○所調借等情，爰本於票據及借貸之法律關係，提起反訴
，求為命丙○○給付伊：(一)二百七十四萬元及自八十三年十一月二十四日起至清償日
止按年息百分之六計算之利息，(二)七十萬元及自八十四年五月二十九日起至清償日止
按年息百分之五計算之利息之判決（關於反訴部分，第一審駁回甲○○之訴後，就本
金二百七十四萬元自八十三年十一月二十四日起至八十四年五月三十一日止之利息及
自八十四年六月一日起至清償日止超過年息百分之五之利息請求，就本金七十萬元自
八十四年五月二十九日起至八十四年五月三十一日止之利息請求部分，未據甲○○提
起上訴，該等部分已告確定）。
原審就本訴部分，維持第一審所為乙○○勝訴之判決，駁回甲○○對此部分之上訴，
而將第一審所為丙○○勝訴之判決廢棄，改判駁回丙○○之訴，就反訴部分，將第一
審所為甲○○敗訴之判決，部分廢棄，改判丙○○應給付甲○○二百七十四萬元及自
八十四年六月一日起至清償日止按年息百分之五計算之利息，而駁回甲○○之其餘上
訴，係以：
(一)、乙○○部分：
1.乙○○提供系爭房地為甲○○設定本金二百四十萬元之抵押權，以擔保其向甲○○
之借款債權，而乙○○亦確實收到甲○○交付超過二百四十萬元之貸款，已為乙○○
所自認，並有土地登記簿謄本一份附卷可稽。
2.又不動產物權之設定非經登記不生效力，本件系爭房地之抵押權設定登記載明共同
擔保「本金新台幣二百四十萬元整」，並非「最高限額本金新台幣二百四十萬元整」
，其清償日期亦明確載明「民國八十三年八月二日」，並非「依照各個債務契約所約
定之清償日期」，有上開土地登記簿謄本可證。故本件抵押權係「一般抵押」，而非
「最高限額抵押」，依最高法院七十一年台抗字第三○六號判例意旨，必先有被擔保
之債權存在，而後本件抵押權始得成立，合先揭櫫，以作判準。
3.兩造爭執重點為：甲○○交付借款之時間究為八十三年五月三日以前或同年月四日
以後，其金額究為二百四十一萬元或二百五十二萬元，以及有無清償，茲分述如下：
(1)甲○○辯稱：兩造在八十三年五月三日以前借貸關係即已存在，伊亦已將全部借款
交付乙○○，同年月四日以後交付之借款，係借給丙○○云云。經查，本件抵押權登
記係屬「一般抵押」，則必先有被擔保之債權存在，已如上述，而地政機關收件日為
八十三年五月二日，同年月二十一日完成登記，參酌乙○○自認於同年月四日簽發面
額二百四十萬元本票一紙交付甲○○及自五月四日至二十一日，甲○○以轉帳方式存
入丙○○帳戶之借款僅八十萬元而非二百四十萬元（亦即與二百四十萬元不符）等情
觀之，本件借貸關係係陸續分別成立於八十三年五月三日以前，要可認定。甲○○之
抗辯堪予採信。反之，乙○○主張係成立於八十三年五月四日以後，顯與「一般抵押
」之法理及經驗法則不符，不足採信。
(2)兩造均主張系爭借貸金額超過抵押權所擔保之債權二百四十萬元，而甲○○主張伊
於八十三年四月一日借出十五萬元、四月八日借出四十六萬元、四月二十日借出三十
萬元、四月二十一日借出十萬元、四月二十三日借出四十五萬元、四月二十九日借出
五十五萬元、五月三日借出四十萬元，合計借出二百四十一萬元云云，並提出利息計
算表及金錢借貸暨清償情形一覽表各一紙為憑。反之，乙○○則主張其係自八十三年
五月四日起至八十三年八月一日止分八次共向甲○○借款二百五十二萬元云云，並提
出丙○○台南市第六信用合作社存款對帳單一件及本金異動紀錄卡一紙為證。經查，
系爭借貸關係既成立於八十三年五月三日以前，已如上述，再參酌甲○○迄至八十三
年四月二十九日，已陸續借給乙○○二百零一萬元，最後一次五月三日再借出四十萬
元，乃人性偏好整數之心理，且僅多出一萬元，亦在可控制之風險範圍內等情觀之，
本件甲○○借給乙○○之金錢，應為二百四十一萬元，亦可認定。
(3)乙○○主張：至八十三年九月十日止，伊清償甲○○之金額高達三百零一萬四千元
，已超額清償云云；甲○○則辯稱：僅還利息，未還本金等語。經查，Ａ、乙○○及
丙○○均經由渠等母親陳王麗英出面經手向甲○○借錢，為兩造所不爭。Ｂ、甲○○
承認經由陳王麗英交付之支票，已獲償三百零一萬三千元，與乙○○所主張者相差僅
一千元。Ｃ、由甲○○最初提起由其製作之利息計算表觀之，因乙○○與丙○○均經
由陳王麗英出面經手向甲○○借款及清償，故該利息計算表，無論本金或清償金額均
未區分何筆為乙○○所借所還，何筆為丙○○所借所還，而係以一人所借所還之方式
而為記載，最後結算尚欠三百四十萬二千六百零三元，有該利息計算表可稽。而甲○
○於本件提起反訴已對另一當事人丙○○請求給付三百四十四萬元，則乙○○部分之
借款已全部清償堪予認定，甲○○辯稱：僅還利息云云，顯無可採。
4.綜上所述，乙○○所有系爭房地設定一般抵押權，其所擔保之借款債務二百四十萬
元既已清償屬實，從而乙○○請求確認甲○○就其所有系爭房地所設定共同擔保本金
二百四十萬元抵押權登記所擔保之債權不存在，甲○○並應塗銷上開抵押權登記，及
台灣台南地方法院八十四年度執字第一九六三號拍賣抵押物強制執行事件就系爭房地
所為之強制執行程序應予撤銷，為有理由。又乙○○以其所簽發用以供上開抵押債權
擔保之系爭本票亦因清償而不存在，乙○○併請求確認台灣台南地方法院八十四年度
票字第七七一號民事裁定主文所載准予強制執行之本票債權不存在，亦有理由。第一
審判決，均為乙○○勝訴之判決，核無不當，上訴意旨求為廢棄改判，為無理由，應
予駁回。
(二)、丙○○部分：
1.甲○○提起反訴，依借貸關係請求丙○○給付七十萬元部分，於上訴（原審）改依
票據之法律關係而為請求，惟他造丙○○於此項訴之變更無異議而為本案之言詞辯論
，即應視為同意變更，依民事訴訟法第四百四十六條第一項前段規定，應予准許，合
先明。
2.丙○○主張：甲○○向伊取得系爭面額一百十萬元及面額一百六十四萬元之支票後
，未交付借款，係惡意取得等情。甲○○則辯稱：系爭支票係丙○○經由其母陳王麗
英自八十三年五月四日起至同年九月十日止，陸續向伊借款，而由丙○○簽發面額六
十七萬元、九十七萬元及一百十萬元支票三張，經提示分別於八十三年九月十四日及
二十一日遭受退票後，經商得伊同意，拿回上開三張支票，持往註銷退票紀錄之當天
即八十三年九月二十四日，再由丙○○簽發交付伊以緩期清償云云。經查：
(1)丙○○自八十三年五月四日起向甲○○借款，部分由甲○○簽發支票轉帳存入丙○
○在台南市第六信用合作社所設帳號00－000000－0甲種支票存款帳戶內，
此有丙○○在該合作社之存款對帳單一件附卷可稽。丙○○雖辯稱：該借款係另一當
事人乙○○所借云云，惟乙○○所有借款之借貸關係均成立於八十三年五月三日以前
，已如上述，故無可採。
(2)丙○○確有簽發上開面額六十七萬元、九十七萬元及一百十萬元支票交付甲○○，
經甲○○分別於八十三年九月十四日及二十一日提示而遭退票，嗣經甲○○將該等支
票交給丙○○辦理註銷退票紀錄一節，有甲○○提出之台南市第六信用合作社甲○○
存款對帳單及該合作社八十五年六月二十一日南六信字第一四九二號函所附「註銷存
款不足退票紀錄申請書」三張為證，並為丙○○所不爭。丙○○雖辯稱：該三張支票
均因甲○○未交付借款，自知理虧而交還伊去辦理註銷退票紀錄云云，惟甲○○有交
付借款，已如前2.(1)所述，且如甲○○未按票面金額交付借款予丙○○，丙○○豈會
於辦理註銷退票之當天即八十三年九月二十四日再簽發面額相同之系爭支票二張（其
中一張一百六十四萬元係六十七萬及九十七萬二張支票之合併）交付甲○○﹖故所辯
顯無可採。
3.綜上所述，甲○○係由就系爭支票有權處分之人取得系爭支票，自非惡意或有重大
過失而取得，且甲○○確有交付票面所載之借款予丙○○，從而丙○○以甲○○未交
付借款係惡意取得為由，請求確認系爭支票二張（面額一百十萬元、票號00000
00號及一百六十四萬元、票號0000000號）之票據債權不存在，為無理由，
原審未察，遽為丙○○勝訴之判決，核有未當，上訴意旨，據以指摘，求為廢棄改判
，為有理由。反之，甲○○反訴提出系爭支票二張（已遭退票）請求丙○○給付系爭
支票二張之票款二百七十四萬元及自八十四年六月一日起（退票後提起反訴狀送達之
第三日起）至清償日止，按年息百分之五計算之利息部分，則有理由，原審未察，遽
為甲○○敗訴之判決，亦有未當，上訴意旨，求為廢棄改判，就此部分，亦有理由，
應予准許。
4.甲○○另主張丙○○簽發發票日為八十三年十月六日、面額七十萬元之支票以作為
清償未還尾款之用，惟屆期提示亦遭退票，請求丙○○給付票款云云，並提出見證書
一紙為證。但查甲○○已自承伊將面額七十萬元之支票交還丙○○持往註銷退票紀錄
後，丙○○未再簽發面額相同之支票交付予伊，僅由訴外人郭武勳書立「見證書」一
紙為憑等情，查該「見證書」並非票據，則甲○○持該「見證書」，依票據之法律關
係，請求丙○○給付票款，顯無理由，原判決就此部分駁回甲○○之反訴，理由雖有
不同（因上訴後為訴之變更），但結果並無二致，仍應予維持，上訴意旨就此部分求
為廢棄改判，為無理由，應予駁回等詞，為其判斷之基礎。
(一)甲○○上訴部分：關於乙○○請求確認甲○○就乙○○所有系爭房地設定本金二百
四十萬元抵押權登記所擔保之債權不存在，及甲○○應塗銷該項抵押權登記，暨台灣
台南地方法院八十四年度執字第一九六三號拍賣抵押物強制執行事件就乙○○所有前
開房地所為之強制執行程序應予撤銷，與確認甲○○對於台灣台南地方法院八十四年
度票字第七七一號民事裁定，就乙○○於八十三年五月四日所簽發、內載憑票交付甲
○○二百四十萬元本息之本票准予強制執行，其債權不存在部分，甲○○在第一審曾
提出利息計算表一件，以說明兩造間之金錢借貸關係及乙○○所清償甲○○之利息數
額（參見一審卷第一宗六九頁），依該利息計算表所載：「※5.21設定抵押權生效日
0000000－0000000（設定金額）＝924263」，「5.21 240萬（設定）三個月利息２厘
4800×3＝00000  0000000＋14400＝0000000 」，「5.21－8.21設定期，8.21－9.10
延遲利息 0000000×0.03÷30×20＝00000  0000000＋48000＝0000000」，似非「無
論本金或清償金額均未區分何筆為乙○○所借所還，何筆為丙○○所借所還，而係以
一人所借所還之方式而為記載」，又扣除設定金額二百四十萬元，及清償者均為以二
百四十萬元為據而計得之利息，其真相如何，是否如甲○○所稱：乙○○僅清償利息
，本金二百四十萬元迄未償還等語，不無疑義，原審未詳為調查審認，遽以上開利息
計算表及甲○○已對另一當事人丙○○請求給付三百四十四萬元，而認定乙○○對甲
○○之借款已全部清償，進而就乙○○所為前揭請求部分，為乙○○全部勝訴之判決
，不無率斷。至於甲○○對丙○○提起反訴，請求給付七十萬元本息部分，於第一審
係根據票款及借款之法律關係為之，有甲○○之訴狀可稽（見一審卷第一宗五九頁反
面、第二宗三四頁反面），至上訴原審後，甲○○雖曾具狀主張：「則上訴人（指甲
○○）依據票據之法律關係，訴請非前手之發票人丙○○負給付票款之責……，基上
可知，丙○○應負發票人之付款責任……」等語（見原審卷五二頁反面），惟經遍查
全卷，並無其撤回依借款（借貸）法律關係為主張之資料，甲○○究係僅本於票據之
法律關係而為本件請求，或票據及借貸二項兼而有之，原審審判長未行使闡明權令兩
造為完足之陳述前，即認甲○○係變更依票據之法律關係為請求，而甲○○據以請求
之「見證書」，並非票據，其請求丙○○給付票款，顯無理由，因而為甲○○不利之
判斷，亦有違誤。
(二)丙○○上訴部分：按消費借貸因金錢或其他代替物之交付而生效力。如借用人否認
收到借款時，貸與人即應就交付借款之事實先負舉證責任。本件甲○○主張丙○○自
八十三年五月四日起至八十三年九月十日止，經由其母陳王麗英陸續向伊借款，而由
丙○○簽發面額分別為一百十萬元及一百六十四萬元之支票予伊以為憑據等語，丙○
○則對於甲○○所提出之利息計算表，僅承認：八十一年五月四日貸款四十萬元、八
十一年五月六日貸款四十萬元、八十一年六月十五日貸款五十萬元、八十一年六月二
十七日貸款十三萬元、八十一年六月三十日貸款二十九萬元、八十一年七月十一日貸
款十萬元、八十一年七月二十七日貸款二十萬元、八十一年八月一日貸款五十萬元，
合計二百五十二萬元部分，甲○○有交付金錢（即綠色標記），對其他部分（即紅色
標記）則否認甲○○有交付金錢（見一審卷第一宗七八頁至八一頁），而甲○○於原
審亦陳稱：丙○○向伊借款，部分係以支票方式交付，部分係以現金方式交付等語，
並聲請傳訊證人潘信安、陳全益及龔志元（見原審卷三六頁、七六頁），原審亦依此
訊問證人潘信安、陳全益（見原審卷七九頁至八五頁反面），惟就該二證人所言，是
否足以證明甲○○所主張已交付全部借款一事，未詳為斟酌，並於判決理由項下說明
其取捨意見，對於證人龔志元則未傳訊，遽謂：本件抵押權係一般抵押，必先有被擔
保之債權存在，而後本件抵押權始得成立，參酌乙○○自認於八十三年五月四日簽發
面額二百四十萬元本票一紙予甲○○，而地政機關受理本件抵押權登記為八十三年五
月二日，於同年月二十一日完成登記，及自八十三年五月四日至二十一日，甲○○以
轉帳方式存入丙○○帳戶之借款僅八十萬元等情觀之，乙○○與甲○○之借貸關係係
陸續分別成立於八十三年五月三日以前，堪以認定。而丙○○自八十三年五月四日起
向甲○○借款，部分由甲○○簽發支票轉帳存入丙○○在台南市第六信用合作社所設
帳號00－000000－0甲種支票存款帳戶內，此有丙○○在該合作社之存款對
帳單一件附卷可稽，丙○○雖辯稱：該借款係另一當事人乙○○所借云云，惟乙○○
所有借款之借貸關係均成立於八十三年五月三日以前，已如上述，故無可採。又丙○
○確有簽發面額六十七萬元、九十七萬元及一百十萬元支票予甲○○，經甲○○提示
而遭退票，嗣後該等支票經甲○○交給丙○○辦理註銷退票紀錄，如甲○○未按票面
金額交付借款予丙○○，丙○○豈會於辦理註銷退票紀錄之當天即八十三年九月二十
四日再簽發面額相同之系爭支票二張（一百十萬元及一百六十四萬元）予甲○○，故
丙○○辯稱：甲○○未交付借款云云，為不可採等語，並未令甲○○就已交付全部借
款之事實負舉證責任，即為丙○○不利之判決，顯有疏略。尤以兩造已一致陳明前開
六十七萬元、九十七萬元及一百十萬元三紙支票之註銷退票紀錄日均係八十三年九月
二十四日，而丙○○另外簽發面額一百十萬元及一百六十四萬元之支票，發票日亦係
八十三年九月二十四日（見原審卷一二二頁正反面、一三九頁正反面），則丙○○所
簽發面額一百十萬元及一百六十四萬元之支票，其發票日既與前揭另三紙支票之註銷
退票紀錄日同日，該二紙簽發在後之支票是否即作為另三紙簽發在前之支票之換補之
用，並得以甲○○執有該二紙支票，資為認定甲○○借予丙○○之借款全部均已交付
，殊非無疑。本件此部分事實既欠明瞭，本院尚難為法律上判斷。
綜上所述，甲○○、丙○○上訴論旨，各自指摘原判決對其不利部分為不當，求予廢
棄，非無理由。
據上論結，本件上訴均為有理由，依民事訴訟法第四百七十七條第一項、第四百七十
八條第一項，判決如主文。
中      華      民      國    八十六    年      十      月      九      日
                              最高法院民事第一庭
                                  審判長法官  李  錦  豐
                                        法官  楊  鼎  章
                                        法官  李  慧  兒
                                        法官  許  朝  雄
                                        法官  葉  賽  鶯
      右正本證明與原本無異
                                              書  記  官
中      華      民      國    八十六    年      十      月    二十四    日
